臺灣高等法院刑事判決　　　　　　　　　　　　　　九十年度上訴字第三六八八號
　　上　訴　人
　　即 自訴 人
　　即反訴被告　甲○○
　　指定辯護人　本院公設辯護人
　　上　訴　人
　　即　被　告
　　即反訴原告　乙○○
右上訴人因偽造有價證券等案件，不服臺灣臺北地方法院九十年度自字第八十五號，
中華民國九十年十月十一日第一審判決，提起上訴，本院判決如左：
    主  文
上訴均駁回。
    理  由
甲、自訴部分：
一、自訴意旨略以：被告乙○○於民國八十九年九月七日，就其所有坐落台中市○○○路四五九號之房地，與自訴人甲○○簽訂承諾預定買賣契約書，因付款方式約
    定不明，雙方乃於同年十二月十五日下午一時許，在台北市○○街、重慶南路附
    近之怡客咖啡廳簽訂協議書，自訴人並交付被告以案外人丙○○為發票人之本票
    四紙（票號：六四０六七六、六四０六七七、六四０六七八、六四０六七九，以
    下稱０六七六號等四紙本票），被告另取得協議書正本一份，自訴人則持有協議
    書之原本及正本各一份。嗣於同日下午二時三十分許，被告復約自訴人至台北市
    ○○路之拉堤咖啡廳見面，要求變更協議書之內容，自訴人不同意，被告乃藉口
    須重校協議書，自訴人不疑，拿出協議書正本、原本連同為附件之本票影本，其
    內夾有另四紙以訴外人丙○○為發票人之本票（票號：００三０五二、００三０
    五三、００三０六０、００三０六一，以下稱三０五二號等四紙本票），被告竟
    趁自訴人不注意之際，意圖為自己不法之所有，將三０五二號等四紙本票竊為己
    有，並於取得自訴人所有之協議書原本及正本後，即起身走向櫃台，撕毀該協議
    書原本、正本及其附件之０六七六號等四紙本票影本，再交予櫃台人員丟棄，自
    訴人發現後，上前自服務生手中撿回部分文件。再自訴人交付前述票號０六七六
    號等四紙本票予被告，係供作履約之擔保，被告既撕毀自訴人之協議書，顯見被
    告已無履約之意，自應將此０六七六號等四紙本票返還，惟被告拒不返還，顯係
    意圖為自己不法之所有，而予侵占入己。因認被告涉有刑法第三百五十四條毀損
    、第三百二十條第一項之竊盜及刑法第三百三十五條第一項之侵占等罪嫌。
二、按犯罪事實應依證據認定之，無證據不得推定其犯罪事實，又不能證明被告犯罪
    者，應諭知無罪之判決，刑事訴訟法第一百五十四條、第三百零一條第一項分別
    定有明文。又事實之認定，應憑證據，如未能發現相當證據，或證據不足以證明
    ，自不能以推測或擬制之方法，為裁判基礎（最高法院四十年台上字第八十六號
    判例參照）。再告訴人之告訴，本以使被告受刑事訴追為目的，故其陳述是否與
    事實相符，自應調查其他證據，以資審認，苟其所為攻擊之詞，尚有瑕疵，則在
    此瑕疵未予究明以前，即不能遽採為斷罪之基礎（最高法院六十九年台上字第一
    五三一號判例參照）。
三、經查：
    (一)上訴人即自訴人甲○○指訴被告乙○○涉犯毀損罪部分，固據自訴人提出有毀
      損痕跡之前揭協議書正本、原本連同附件本票影本為憑，並聲請傳訊證人即拉
      提咖啡廳服務生曾玉鳳為證。惟訊據被告則堅決否認有何毀損犯行，辯稱：其
    確實於右揭時、地與自訴人相約討論契約事宜，因雙方一言不合，發生爭吵，
      自訴人一怒之下，自行撕毀該等文件，其並無毀損前開協議書之事實等語。按
      依前揭法律規定及判例之說明，自訴人與被告於本案互提自訴及反訴，係使對
      方受刑事訴追為目的，其等於法庭互為攻擊，庭訊時情緒激動，自難僅憑其指
      訴為論罪之唯一證據，而應調查其他證據，以資審認。原審傳訊證人即拉提咖
      啡廳服務生曾玉鳳，證稱：八十九年十二月十五日，伊記得是有一位小姐把一
      份東西交給伊丟垃圾桶，伊準備要丟的時候，就有一位男的，說等一下，然後
      ，叫伊把東西還給他，伊就還給他。過了一下子，一個男生過來問有沒有幫那
      個人丟垃圾，說少一份文件，至於當天之男女是否為本案之自訴人及被告，伊
      則無印象等語（見原審卷第一二一頁）。依證人曾玉鳳前開證詞，並不足證明
      當日所丟之物為自訴人所有之協議書及本票影本，亦不足以證明當日於拉提咖
      啡廳內該名女子所丟之物已遭毀損，且係本案被告所為，是尚難以其前開證言
      ，遽為被告不利之認定。此外，自訴人並未舉出其他積極證據證明被告有為右
      揭毀損犯行。從而，本件自訴人所指遭毀損文件，究係何人所為，尚屬不明，
      依「罪證有疑、利於被告」之證據法則，自應為被告有利之認定，自難認定被
      告確有毀損犯行。
    (二)自訴人所指被告涉有侵占０六七六號等四紙本票部分，為被告堅決否認，辯稱
      ：自訴人所交付者為三０五二號等四紙本票，已於八十九年十二月十五日當場
      返還。按刑法第三百三十五條第一項侵占罪之成立，須行為人意圖為自己不法
      之所有，將自己持有之他人之物，變易其持有之意思，而為不法所有之意思，
      始能成立，如僅將持有物延不交還，或有其他原因致一時未能交還，既欠缺主
      觀要件，即難遽以該罪相繩（最高法院六十八年台上字第三一四六號判例參照
      ）。經查，依自訴人與被告簽訂之前述協議書內容記載，自訴人雖曾交付被告
      四紙面額新台幣（下同）五百萬元之本票以為擔保，惟該本票既係供作履約保
      證之用，被告持有該本票即無不法可言。況自訴人及被告於本院審理時，均當
      庭表示就雙方所訂之承諾預定買賣契約及協議書，並未提出民事訴訟 (見本院
      九十一年十月二十四日審判筆錄) ，是自訴人曾交付予被告四紙面額五百萬元
      之本票，縱係仍在被告持有中，因雙方尚未依法解除契約，自難認被告有何易
      持有為所有之不法所有之主觀意思，而遽論被告犯有侵占犯行。至於被告辯稱
      ：自訴人所交付者三０五二號等四紙本票，其已將本票業返還自訴人乙節，為
      自訴人所否認，查自訴人於本院調查時所提出遭撕毀之協議書殘留原本及所附
      之０六七六號等四紙本票影本，經被告當庭辨認其中之騎縫指紋為其所有 (見
      本院九十一年一月十日訊問筆錄) ，是自訴人持有中之協議書原本所附之本票
      ，係０六七六號等四紙無訛，姑不論被告持有之本票票號為何？是否業已交還
      自訴人？或被告交還本票之辯稱是否可採？欲論被告以侵占之罪，仍需有符合
      刑法侵占罪構成要件之積極證據，始足當之，尚無法僅因被告之辯解無法證明
      係屬真實，而遽認被告犯有刑法侵占之罪。至雙方就買賣系爭房地所生紛爭，
      應如何解決，係屬民事糾紛，應另依民事程序尋求救濟。
    (三)自訴人所指被告涉有竊盜三０五二號等四紙本票部分，為被告所堅決否認。查
      自訴人交付予被告之本票，是否為０六七六號等四紙本票或三０五二號等四紙
      本票，自訴人與被告所供迥異；且依自訴人指訴，系爭之協議書有原本一份及
      正本二份，被告持有正本一份，自訴人則持有原本一份及正本一份，本票影本
      附於協議書後，本票原本則已交付被告（見原審卷第七十五頁），細繹雙方所
      簽訂之協議書上，有關自訴人交付本票之部分，僅記載自訴人交付四紙面額五
      百萬元之本票予被告，並未記載票號，與一般交易習慣亦屬有違，而被告及自
      訴人就四張本票之票號究係為何？說法迥異，是雙方所持協議書之原本、正本
      後所附之本票票號是否均屬相同，不能無疑。查自訴人於九十年一月十九日具
      狀提起自訴時，提出遭被告毀損者係０六七六號等四紙本票，並未提及有三０
      五二號等四紙本票存在之事，嗣被告於九十年五月十日當庭提出承諾預定買賣
      契約書及協議書原本供原審法官核閱後，自訴人始知三０五二號等四紙本票之
      存在，並於九十年五月二十五日具狀追加被告竊取三０五二號等四紙本票，自
      訴人指稱，其原提供八張本票供被告選擇，於被告選擇０六七六號等四紙本票
      為擔保品後，即將被告未選擇之三０五二號等四紙本票，夾於協議書之原本及
      其附件中，嗣因被告假借重校契約而予竊取一節，若果為真，則何以自訴人於
      八十九年十二月十五日其夾於附件中及協議書中之三０五二號等四紙本票，經
      被告取回契約重校後不翼而飛，迄九十年五月二十五日追加被告竊取三０五二
      號等四紙本票前，均未提及於八十九年十二月十五日簽訂協書時曾提供八張本
      票供被告選擇等情，及另有四張本票失竊之事。若果被告確有利用校對之便，
      竊取三０五二號等四紙本票犯行，自訴人於取回系爭協議書原本時，非但未當
      面追索，反而自行離去，事後亦均未加聞問，焉有此理。再者，依自訴人所言
      ，被告所持有之協議書附件原即附有０六七六號等本票影本四紙，復從自訴人
      處竊得三０五二號等四紙本票原本，則被告於原審調查時，斷無隱匿０六七六
      號等本票而另行交付竊得之三０五二號等四紙本票，供原審法官核閱，而自曝
      竊盜犯行之理。是自訴人交付被告者究係０六七六號等四紙本票或三０五二號
      等四紙本票，或被告及自訴人於協議書後所附之本票票號是否相同，非屬無疑
      。自訴人指稱被告竊取三０五二號等四紙本票，尚乏證據證明之。
    (四)綜上，本院查無積極證據足證被告有自訴人所指之毀損、竊盜、侵占犯行，自
      屬不能證明被告犯罪。
乙、反訴部分：
一、反訴意旨如附件所載，反訴人乙○○因認反訴被告甲○○涉有刑法第二百零一條
    偽造有價證券、第二百十七條偽造印文、第三百四十條常業詐欺、第一百六十九
    條誣告、第三百二十五條搶奪、第三百五十二條毀損等罪嫌。
二、按提起自訴之被害人犯罪，與自訴事實直接相關，而被告為其被害人者，被告得
    於第一審辯論終結前，提起反訴，刑事訴訟法第三百三十八條定有明文。本件被
    告於第一審辯論終結前，對於自訴人提起反訴，被告反訴之內容，係以其與自訴
    人，就坐落台中市○○○路四五九號之房地，所簽訂之承諾預定買賣契約書，雙
    方於同年十二月十五日另訂協議書之相關事項及自訴人對其提起毀損、侵占及竊
    盜等罪係屬誣告等為反訴之事實，核與自訴事實直接相關，本件反訴係屬合法，
    合先敘明。
三、本件上訴人即反訴人乙○○指反訴被告甲○○涉有偽造印文及有價證券部分，僅
    提出三０五二號等四紙本票影本為證，訊據反訴被告則堅決否認有何偽造有價證
    券犯行，辯稱：其所交付者為０六七六號等四紙本票，且案外人丙○○授權其於
    二十億額度內簽發本票，因為丙○○中風，手不方便寫字，所以金額、住址刻木
    頭章，由丙○○蓋好等語。經查，案外人丙○○曾出具借據兼承諾書及證明書授
    權反訴被告簽發本票等情，有借據兼承諾書及證明書影本附卷可稽，而案外人丙○○申告反訴被告於八十三年七月二十日脅迫簽發本票乙事，亦經台灣桃園地方
    法院檢察署檢察官為不起訴處分及臺灣高等法院檢察署駁回再議確定，經原審調
    閱台灣桃園地方法院檢察署八十三年偵字第一一八六九號偵查卷，核閱無訛，並
    有該處分書在卷可憑，是並無證據證明反訴被告假冒丙○○之名義而偽造有價證
    券，反訴人復未提出其他證據以供法院查證，且於原審調查時自承不知反訴被告
    於何時何地為偽造有價證券之犯行 (見原審卷第一二六頁) ，自難僅憑前述本票
    影本即遽論反訴被告有偽造印文及偽造有價證券犯行。
四、按刑法第三百三十九條第一項詐欺罪之成立，以意圖為自己或第三人不法之所有
    ，以詐術使人將本人或第三人之物交付為要件，所謂以詐術使人交付，必須被詐
    欺人因其詐術而陷於錯誤，若其所用方法不能認為詐術，亦不致使人陷於錯誤，
    即不構成該罪 (最高法院四十六年臺上字第二六０號判例參看) 。而民事債務當
    事人間，若有未依債務本旨履行給付之情形，在一般社會經驗而言，原因非一；
    其因不可歸責之事由無法給付，或因合法得對抗他造主張抗辯而拒絕給付，甚至
    債之關係成立後，始行惡意遲延給付，皆有可能，非必出於自始無意給付之詐欺
    犯罪一端；又刑事被告依法不負自證無罪之義務，故在別無積極證據之情形下，
    自難違反刑事訴訟法第一百五十四條規定，以被告單純債務不履行之狀態，推定
    被告自始即有不法所有之意圖而施用詐術。有關反訴人指訴反訴被告常業詐欺乙
    節，查雙方所簽訂之協議書所載，反訴被告交付案外人丙○○為發票人、面額共
    二千萬元之本票四紙以為履約擔保，並約定如依約進行買賣，反訴被告將以第三
    人蔡坤極為權利人之抵押權，變更登記權利人為反訴人作為餘款之擔保。而證人
    蔡坤極於原審法院訊問時亦證稱：確曾委託反訴被告出售台南縣北門鄉之土地，
    如有相當對價，當可設定抵押等語（見原審卷第一二四頁、第一二五頁），可見
    反訴人與反訴被告之上述約定，並非憑空捏造。再反訴被告所交付上述本票並非
    偽造，已如前述，雖其發票日為八十三年七月二十日，惟此係供作履約擔保，且
    為反訴人所明知，猶予收受，自不能據此認反訴被告有施詐術，而使反訴人陷於
    錯誤之詐欺犯行。至於反訴人及反訴被告間之契約，迄今是否未依債務本旨履行
    給付，係屬民事糾紛，自難依此即認反訴被告涉有常業詐欺犯行。此外，反訴人
    復稱曾交付反訴被告十二萬元作活動費、六萬元作律師費及反訴被告欺騙伊感情
    等情，雖據反訴人提出存摺影本為證。惟反訴被告僅承認曾向自訴人拿取三萬元
    代為轉交反訴人之弟，至於其餘各節則均堅決否認。而反訴人就反訴被告如何施
    用詐術，使其陷於錯誤而交付財物等節，並未舉證證明，自難遽認反訴被告就此
    亦涉犯刑法第三百三十九條第一項之詐欺罪。另刑法之詐欺罪，僅指詐取財物或
    財產上不法利益，反訴人所指反訴被告詐騙其感情部分，並不在刑法規範之列，
    自不得以此指訴被告亦犯有詐欺之罪。是反訴人指訴反訴被告詐欺部分，亦屬無
    據。
五、又按刑法上之誣告罪之成立，須其申告內容完全出於憑空捏造，若所告尚非全然
    無因，只因缺乏積極證明，致被誣告人不受追訴處罰者，尚難遽以誣告論罪；誣
    告罪之成立，以意圖使他人受刑事處分虛構事實，而向該管公務員申告為其要件
    ，故其所訴事實，雖不能證明係屬實在，而在積極方面尚無證據證明其確係故意
    虛構者，仍不能遽以誣告罪論處，最高法院著有四十三年台上字第二五一號、四
    十六年台上字第九二七號判例可參。經查，反訴人及反訴被告均承認於八十九年
    十二月十五日下午，在台北市○○路拉堤咖啡廳發生口角，證人曾玉鳳亦證稱當
    日確有一對男女發生爭執，該名女子有拿一樣東西要伊丟掉等情，是反訴被告所
    提自訴，並非全然無因，只因缺乏積極證據證明，所訴事實自不得指為虛偽捏造
    ，依上開最高法院判例之說明，尚難遽論反訴被告誣告罪責。
六、反訴人指訴反訴被告於八十九年十二月十五日下午，在台北市○○路拉堤咖啡廳
    強行搶走反訴人之協議書正本並加以撕毀乙節，為反訴被告所否認，因反訴人未
    舉出任何證據以實其說，於本院調查時亦自承被撕毀的是自訴人那一份等語 (見
    本院九十一年一月十日訊問筆錄) ，反訴人就何人文書遭毀損一節，前後所供並
    不一致，自難遽為反訴被告不利之認定。再者，證人楊儒變於本院調查時證稱：
    其與反訴人於案發前已見過二、三次面，當天約好於拉提咖啡廳談論房子裝潢之
    事，坐於反訴人及反訴被告鄰桌，聽聞反訴人及反訴被告爭執買賣契約之真假，
    並見反訴被告撕毀文件等語 (見本院九十一年一月十日訊問筆錄) ，惟反訴人於
    原審調查時曾稱：「 (問：當天有否其他人在場？）當天有不認識的人在那裡喝
    咖啡的人可出庭作證。」（見原審卷第七十三頁），證人楊儒變既與反訴人已見
    面二、三次，並與反訴人見面談裝潢事，即非反訴人所稱「不認識之人」，而反
    訴人於原審均未曾聲請傳喚在場目擊證人楊儒變，至本院調查時，始聲請傳喚證
    人楊儒變，已足令人啟疑；嗣證人楊儒變經本院隔離訊問後，就有關如何與反訴
    人約定見面、何時到達咖啡廳、是否第一次談房屋裝潢之事、飲用何種飲料、三
    人離開咖啡廳之順序，與反訴人所述並不相符，尚難認其證言為真，而為反訴被
    告不利之認定。此外，亦查無證據證明反訴被告有搶奪及毀損反訴人文書之事實
    ，反訴人所指反訴被告搶奪及毀損犯行，要屬無據。
七、反訴人雖於本院調查時聲請傳喚證人王聰明律師，因未具體陳明證人王聰明律師
    與待證事實有何關聯？本院認無傳喚之必要。又反訴人聲請調閱臺灣桃園地方法
    院反訴被告於七十八年間為丙○○控告司法黃牛詐欺之案卷，查與本案待證事實
    無關，核無調閱之必要。再者，反訴人聲請調查徐章與反訴被告於七十八年二月
    二十七日向台北市大安區調解委員會聲請調解之調解書及丙○○之聲明書、切結
    書，以證明徐章能自行簽發本票，不需假手反訴被告及反訴被告勾結犯罪集團，
    以不法手段脅迫丙○○簽立本票，向法院作假債權參與分配，而有偽造有價證券
    犯行云云，惟有關丙○○授權反訴被告開立本票部分之事實，事證已明，詳如前
    述，反訴人主張調查反訴被告勾結犯罪集團部分，偽造有價證券，向法院作假債
    權參與分配部分，經本院調閱台灣台北地方法院八十三年度自字第五七六號、本
    院八十三年度上訴字第七五五三號案卷核閱，反訴被告業經判決無罪確定，有前
    開判決書在卷可憑，此部分與本案待事實無關，無調查之必要。另證人丙○○經
    本院傳喚未到庭，因就反訴被告偽造有價證券部分事證已明，自無再予傳喚之必
    要。又證人許嘉芬提出書面證人書一份，就反訴人與反訴被告間之爭執表示未在
    場目堵無法作證，反訴人聲請傳喚證人許嘉芬出庭作證，核無必要。
八、反訴人於九十一年十月二十四日審判期日表示，除控告反訴被告前開偽造有價證
    券、偽造印文、常業詐欺、誣告、搶奪、毀損之罪外，亦同時對反訴被告提起侵
    占、背信、竊盜罪之反訴，惟有關侵占、背信、竊盜部分，反訴人未於原審提出
    反訴，原審法院就此部分未予審判，非屬上訴之範圍，本院自無從審究。
九、綜上所述，反訴人所訴反訴被告前揭罪名，除其指訴外，查無其他積極證據足資
    認定反訴被告涉有刑法第二百零一條偽造有價證券、第二百十七條偽造印文、第
    三百四十條常業詐欺、第一百六十九條誣告、第三百二十五條搶奪、第三百五十
    二條毀損等犯行，不能證明反訴被告犯罪。
丙、我國刑事訴訟制度業已修正為以當事人進行主義為主，職權進行主義為輔，自訴
    人及反訴人立於原告之地位，其對於被告之犯罪事實，負有積極舉證之義務，且
    刑事被告原無自證無罪之義務，其在訴訟上所為之辯解，只須達於對起訴事證提
    出合理質疑之程度為已足，自訴人及反訴人如對被告所舉反證仍有爭執，即應依
    照刑事訴訟法第一百六十一條規定，自負積極舉證釋疑之責任。本案被告及反訴
    被告已提出如上答辯，自訴人及反訴人所舉證據尚未足使法院產生被告及反訴被
    告有罪之心證，自屬不能證明被告及反訴被告犯罪，原審認被告及反訴之犯罪，
    均屬無法證明，而均為被告及反訴被告無罪之諭知，經核認事用法，均無不當。
    自訴人及反訴人均執前詞提起上訴，其等之上訴均屬無理由，自應予以駁回。
據上論斷，應依刑事訴訟法第三百六十八條，判決如主文。
中      華      民      國      九十一      年    十一    月     七     日
        臺灣高等法院刑事第五庭
                                  審判長法  官  曾  德  水
                                        法  官  趙  功  恆
                                        法  官  蘇  素  娥
右正本證明與原本無異。
反訴人就偽造有價證據、常業詐欺、誣告、搶奪部分得上訴部分如不服本判決應於收
受送達後十日內向本院提出上訴書狀，其未述上訴之理由者並得於提起上訴後十日內
向本院補提理由書（均須按他造當事人之人數附繕本）。
反訴人其餘部分不得上訴。
自訴人不得上訴。
                                        書記官  葉  國  乾
中      華      民      國      九十一      年    十一    月     七     日
